臺灣宜蘭地方法院民事判決　　　　　　　95年度簡上字第56號
上　訴　人　丁○○
訴訟代理人　呂文貴律師
複代理人　　甲○○
上　訴　人　戊○○
被上訴人　　陽信商業銀行股份有限公司
法定代理人　乙○○
訴訟代理人　丙○○
上列當事人間塗銷所有權移轉登記事件，上訴人對於中華民國95
年9月7日本院宜蘭簡易庭94年度宜簡字第172號第一審判決提起
上訴，本院於96年5月14日言詞辯論終結，判決如下：
    主  文
上訴駁回
第二審訴訟費用新台幣伍仟壹佰拾元由上訴人負擔。
    事實及理由
一、本件上訴人戊○○經合法通知，無正當理由未於言詞辯論期
    日到場，均核無民事訴訟法第386條所列各款之情形，爰依
    被上訴人聲請，由其一造辯論而為判決。
二、被上訴人主張：上訴人戊○○前於民國91年4月22日擔任訴
    外人雙鋒貿易有限公司（以下簡稱雙鋒公司）之連帶保證人
    ，向被上訴人借款新台幣（下同）200萬元及50萬元，借款
    期限均為3年，如未按期繳息者，借款視同到期應立即全部
    清償，詎訴外人雙鋒公司自92年12月17日起即未按期攤還本
    息，被上訴人乃向訴外人雙鋒公司及上訴人戊○○求償，並
    經台灣士林地方法院93年度訴字第475號判決確定命上訴人
    戊○○應連帶給付被上訴人101萬2200元及利息、違約金，
    然上訴人戊○○卻於91年9月24日將其所有坐落宜蘭縣礁溪
    鄉○○段1212地號，面積1393.43平方公尺，權利範圍6610
    分之45之土地及其上建物同段1114建號，門牌號碼為宜蘭縣
    礁溪鄉○○街21號2樓之1，權利範圍全部（以下簡稱系爭房
    地）無償贈與並移轉所有權登記予另一上訴人丁○○，顯已
    侵害被上訴人之債權，爰依據民法第244條第1、4項規定，
    訴請撤銷上訴人間就系爭房地所為之贈與行為及所有權移轉
    登記行為，並請求上訴人丁○○應將系爭房地之所有權移轉
    登記塗銷（原審准其請求，上訴人丁○○聲明不服）。答辯
    聲明：駁回上訴人之上訴。
三、上訴人丁○○則以：上訴人戊○○雖係訴外人雙鋒公司之連
    帶保證人，然被上訴人所列戊○○之消極財產中，其中對合
    作金庫大同分行之債務，係保證主債務人葉忠和、葉林寶治
    之保證債務；而葉林寶治之保證債務有169萬4292元屬於一
    般保證，債權人應先向主債務人葉林寶治求償，葉林寶治之
    財產足以清償自己債務，不能計入上訴人戊○○之消極財產
    中；又葉忠和之債務為697萬7181元及葉林寶治之另筆債務
    203萬0185元，上訴人戊○○雖為連帶保證人，但連帶保證
    之保證人縱使被債權人求償，依法可向主債務人全部求償，
    主債務人葉忠和、葉林寶治之財產既均足以清償該等債務，
    亦不能計入上訴人戊○○之負債內。因此上訴人戊○○之消
    極財產經剔除前開保證債務後，積極財產顯然超過消極財產
    甚多，則上訴人清償對被上訴人之債務，綽有餘裕，對於被
    上訴人之債權自不生影響等語置辯。上訴聲明：(一)原判決廢
    棄。(二)被上訴人在第一審之訴駁回。
四、被上訴人主張上訴人戊○○於91年4月22日擔任訴外人雙鋒
    公司之連帶保證人，向被上訴人借款200萬元及50萬元，詎
    訴外人雙鋒公司自92年12月17日起即未按期攤還本息，被上
    訴人向訴外人雙鋒公司及上訴人戊○○求償，經台灣士林地
    方法院93年度訴字第475號判決確定命上訴人戊○○應連帶
    給付被上訴人101萬2200元及利息、違約金。又上訴人戊○
    ○於91年9月24日將系爭房地以贈與為原因辦理所有權移轉
    登記予上訴人丁○○之事實，業據被上訴人提出借據2份、
    台灣士林地方法院93年度訴字第475號判決書、確定證明書
    影本及系爭房地之土地、建物登記謄本各乙份為證，上訴人
    丁○○並未予以爭執，上訴人戊○○則未到庭爭執或提出書
    狀作何答辯，堪信屬實。
五、兩造所爭執者，厥為：(一)以葉忠和、葉林寶治為主債務人，
    由上訴人戊○○擔任保證人對合作金庫大同分行之保證債務
    ，是否應列為上訴人戊○○之消極財產內？(二)如認為本件是
    否得撤銷上訴人戊○○之贈與行為，應斟酌前開保證債務之
    主債務人葉林寶治、葉忠和之清償能力，葉忠和、葉林寶治
    是否有能力清償各自債務？茲析述如下：
（一）按保證債務之所謂連帶，係指保證人與主債務人負同一債
      務，對於債權人各負全部給付之責任者而言，此就民法第
      272條第1項規定連帶保證之文義參照觀之甚明。故連帶保
      證與普通保證不同，縱使無民法第746條所揭之情形，亦
      不得主張同法第745條關於檢索抗辯之權利（最高法院45
      年台上字第1426號判例參照）。故就普通保證而言，債權
      人應先向主債務人求償；就連帶保證而言，債權人得對債
      務人或保證人同時或先後請求全部或一部之給付。
（二）經查，上訴人戊○○目前所有之積極財產，計有台北縣三
      重市○○段341地號土地及其上同段3292、3293、3295、
      3296建號之建物、同段925之1、2060、2061地號，權利範
      圍10分之1、同段653地號，權利範圍2分之1、同段654 地
      號，權利範圍4分之1之土地、對永虹塑膠股份有限公司之
      出資，其中台北縣三重市○○段341地號土地及其上同段
      3292、3293、3295、3296建號之建物，依台灣板橋地方法
      院93年度執字第1376號強制執行事件鑑價結果及第一拍底
      價為1300萬元；同段925之1、2060、2061地號，權利範圍
      10分之1、同段653地號，權利範圍2分之1、同段654地號
      ，權利範圍4分之1之土地，依土地登記謄本之記載公告現
      值分別為27萬0810元、72萬7710元、10萬8870元、61萬
      8800元、30萬9400元；對永虹塑膠股份有限公司之出資則
      計125萬元，總計1628萬5590元，此有被上訴人提出之財
      政部台北市國稅局財產歸屬資料清單、相關土地及建物登
      記謄本、台灣板橋地方法院93年度執字第1376號拍賣資料
      及原審所調稅務電子閘門財產所得調件明細表在卷可稽。
      而上訴人戊○○之消極財產部分，其中對合作金庫大同分
      行主債務人為葉林寶治之保證債務169萬4292元屬於一般
      保證，此有合作金庫大同分行96年1月30日函在卷可查（
      參見第二審卷第36頁），依照上開說明，債權人未先向主
      債務人葉林寶治求償前，不得向上訴人戊○○求償，被上
      訴人未據證明債權人已向主債務人求償而無著，不計入上
      訴人戊○○之消極財產中。其餘部分則包括對合作金庫大
      同分行之主債務681萬4895元、對同行連帶保證之從債務
      697萬7181元（主債務人葉忠和）、203萬0185元（主債務
      人葉林寶治）、對台北富邦銀行之從債務2萬7000元（主
      債務人上訴人戊○○之子女）、對台灣新光銀行三重分行
      之從債務45萬3000元（主債務人王雲雀）、對陽信銀行中
      和分行105萬6000元（主債務人雙鋒公司），總計1735萬
      8261元，有卷附財團法人金融聯合徵信中心授信（含票信
      ）與保證資訊查詢資料、合作金庫銀行大同分行前揭函文
      為證。上訴人戊○○之消極財產確已大於積極財產。
（三）上訴人丁○○雖辯稱前揭上訴人戊○○對合作金庫大同分
      行之連帶保證債務，不應列為上訴人戊○○之消極財產云
      云。然連帶債務人對於債權人既應各負全部給付之責，已
      如前述，是在債務未受清償前，連帶債務人中之一人所為
      之詐害行為，債權人自得依法撤銷之。至於其他連帶債務
      人有資力與否，葉林寶治、葉忠和對其等主債務是否已提
      供相當之擔保，均在所非問；且上訴人戊○○就前開連帶
      保證債務，於債權人先予向其求償後，固尚得對主債務人
      葉忠和、葉林寶治全部求償，然此乃債權人對保證人求償
      後，保證人再向主債務人求償能否獲致滿足之問題，與債
      權人之債權能否獲致滿足之問題應屬二事；易言之，債權
      人既得以於主債務人與保證人間擇一請求給付，保證人之
      積極財產若已減損，保證人向債權人清償債務之能力自有
      減損，債權人之求償即生困難，難認無損及債權。至主債
      務人與連帶保證人間之內部如何求償、求償結果是否得以
      獲致滿足，均應不得對抗債權人，而此本為連帶保證及連
      帶債務法律關係之特性，是上訴人丁○○以前詞置辯，顯
      非可採。
（四）本院既認上訴人戊○○對合作金庫大同分行之連帶保證債
      務，應不問主債務人葉林寶治、葉忠和有無資力，均應列
      為上訴人戊○○之消極財產，已如前述，則應無庸進而審
      認葉林寶治、葉忠和實際之清償能力及資產情形是否足以
      清償其等各自債務之第二爭點，併此敘明。
（五）按債務人所為之無償行為，有害及債權者，債權人得聲請
      法院撤銷之。債權人依第1項之規定聲請法院撤銷時，得
      並聲請命受益人回復原狀。民法第244條第1、4項分別定
      有明文。本件上訴人戊○○將系爭房地贈與上訴人丁○○
      後，因其消極財產已於大於積極財產，已如前述，基於債
      務人之所有財產為全部債權人之共同擔保，則上訴人戊○
      ○將系爭房地無償贈與上訴人丁○○之行為，造成其可供
      債權人共同擔保之財產有所減少，顯然有損害被上訴人債
      權之情形，被上訴人自得依據上開規定，訴請撤銷上訴人
      間之無償贈與及所有權移轉行為，並請求上訴人丁○○回
      復原狀而塗銷系爭房地之所有權移轉登記。
六、綜上所述，被上訴人依據民法第244條第1、4項規定，請求
    撤銷上訴人間就系爭房地之贈與行為及所有權移轉登記行為
    ，並請求上訴人丁○○將系爭房地之所有權移轉登記予以塗
    銷，為有理由，應予准許。原審為被上訴人勝訴之判決，於
    法並無不合。上訴人上訴意旨指摘原判決不當，求予廢棄改
    判，為無理由，應予駁回。
七、結論：本件上訴為無理由，依民事訴訟法第436條之1第3項
    、第449條第1項、第78條，判決如主文。
中　　華　　民　　國　　96　　年　　5 　　月　　28　　日
                  臺灣宜蘭地方法院民事庭
                      審判長法  官  楊麗秋
                            法  官  林翠華
                            法  官  郭淑珍
正本與原本無異
本判決不得上訴。
中　　華　　民　　國　　96　　年　　5 　　月　　30　　日
                            書記官  藍友隆
